ACORDAO-COMPLETO-2490228

ACÓRDÃO 9941/2021 ATA 27/2021 - SEGUNDA CÂMARA

VISTOS, relatados e discutidos estes autos que tratam de Pedido de Reexame interposto pelo Tribunal Regional do Trabalho da 23ª Região/MT, por meio do qual se insurge contra o Acórdão 12984/2020-TCU-Segunda Câmara, o qual, entre outras medidas, considerou os atos de aposentadoria de Humberto Araújo dos Santos e Maria Anita Vieira Vilela ilegais e negou-lhes registro;
ACORDAM os Ministros do Tribunal de Contas da União, reunidos em Sessão da 2ª Câmara, ante as razões expostas pelo Relator, e com fundamento nos arts. 32, parágrafo único, 33 e 48, da Lei 8.443/1992, em:
9.1. conhecer do Pedido de Reexame para, no mérito, negar-lhe provimento; e
9.2. dar ciência desta decisão ao recorrente e aos demais interessados.

Pedido de reexame (peças 22) interposto pelo Tribunal Regional do Trabalho da 23ª Região, no interesse de Humberto Araújo dos Santos e Maria Anita Vieira Vilela, por meio do qual se insurge contra o Acórdão 12.984/2020TCU2ª Câmara (peça 16), que teve como relatora a Excelentíssima Senhora Ministra Ana Arraes.

Segunda Câmara

Tribunal Regional do Trabalho da 23ª Região/MT.

3. Interessados/Responsáveis/Recorrentes:
3.1. Interessados: Humberto Araújo dos Santos (XXX.382.701-XX); Kelsia Silva (XXX.957.921-XX); Maria Anita Vieira Vilela (XXX.852.131-XX); Maria Margareth Corrêa Carvalho (XXX.760.341-XX); Ney Mussa de Moraes (XXX.216.361-XX).
3.2. Recorrente: Tribunal Regional do Trabalho da 23ª Região/MT (37.115.425/0001-56).

13.1. Ministros presentes: Raimundo Carreiro (na Presidência), Aroldo Cedraz (Relator) e Bruno Dantas.
13.2. Ministro-Substituto convocado: Marcos Bemquerer Costa.
13.3. Ministro-Substituto presente: André Luís de Carvalho.

AROLDO CEDRAZ

Ministra Ana Arraes.

Adoto como Relatório e transcrevo a seguir a instrução de peça 34, com a qual anuiu o corpo dirigente da Sefip (peça 35) , bem como o Ministério Público junto ao Tribunal (peça 36) :
"INTRODUÇÃO
1.	Trata-se de pedido de reexame (peças 22) interposto pelo Tribunal Regional do Trabalho da 23ª Região, no interesse de Humberto Araújo dos Santos e Maria Anita Vieira Vilela, por meio do qual se insurge contra o Acórdão 12984/2020-TCU-Segunda Câmara (peça 16) , que teve como relatora a Excelentíssima Senhora Ministra Ana Arraes.
1.1	A deliberação recorrida apresenta o seguinte teor:
VISTOS, relatados e discutidos os atos de aposentadoria dos interessados indicados acima, expedidos pelo Tribunal Regional do Trabalho da 23ª Região.
ACORDAM os ministros do Tribunal de Contas da União, reunidos em sessão da 2ª Câmara, ante as razões expostas pela relatora e com fundamento nos artigos 71, incisos III e IX, da Constituição Federal de 1988, 1º, inciso V, 39, inciso II, e 45 da Lei 8.443/1992, 1º, inciso VIII, 259, inciso II, 260, §§ 1º e 4º, 261 e 262 do Regimento Interno, 8º da Resolução TCU 206/2007 e 19 da Instrução Normativa TCU 78/2018, bem como na Súmula TCU 106, em:
9.1. considerar legais os atos de aposentadoria de Kelsia Silva, Maria Margareth Correa Carvalho e Ney Mussa de Moraes e conceder-lhes registro;
9.2. considerar ilegais os atos de aposentadoria de Humberto Araújo dos Santos e Maria Anita Vieira Vilela e negar-lhes registro;
9.3. ressalvar que a rubrica judicial referente ao percentual de 13,23% foi excluída dos proventos de todos os interessados;
9.4. dispensar a reposição das importâncias indevidamente recebidas de boa-fé pelos beneficiários dos atos ilegais até a data da notificação desta deliberação à unidade jurisdicionada;
9.5. determinar ao Tribunal Regional do Trabalho da 23ª Região que:
9.5.1. no prazo de 15 (quinze) dias, em relação a Humberto Araújo dos Santos e Maria Anita Vieira Vilela, a contar da ciência desta deliberação: 
9.5.1.1. adeque, se for o caso, o pagamento da parcela referente à incorporação de "quintos" em seus proventos à modulação dada pelo Supremo Tribunal Federal na apreciação do Recurso Extraordinário 638.115/CE;
9.5.1.2 comunique a ambos a deliberação deste Tribunal e os alerte de que o efeito suspensivo proveniente de eventual interposição de recursos no TCU não os eximirá da devolução dos valores indevidamente recebidos após a notificação, em caso de desprovimento dos apelos. 
9.5.2. no prazo de 30 (trinta) dias, a contar da ciência deste acórdão, encaminhe a este Tribunal, por cópia, comprovante da data em que dele tomarem conhecimento e informações sobre as providências implementadas para cumprimento do subitem 9.5.1.1.
HISTÓRICO 
2.	Conforme, excerto do voto condutor da decisão recorrida, os atos de aposentadoria dos recorrentes foram julgados ilegais, em virtude de constar a incorporação da parcela quintos (peça 17) :
12.		Assim, em virtude da irregularidade no pagamento da vantagem derivada de "quintos", cumpre considerar ilegais os atos de Humberto Araújo dos Santos e Maria Anita Vieira Vilela negando-lhes registro. Ademais, impõe-se dispensar a devolução dos valores recebidos de boa-fé, nos termos da Súmula TCU 106, e determinar à unidade jurisdicionada que adote, se for o caso, os procedimentos definidos no RE 638.115/CE.
[destaques acrescidos] 
2.1	Portanto, as presentes concessões de aposentadorias foram consideradas ilegais porque incorporaram quintos posteriores a 8/4/1998, contrariando entendimento do STF no julgamento do RE 638.115/CE.
ADMISSIBILIDADE
3.	Reitera-se o exame de admissibilidade efetuado por esta unidade instrutora (peça 24) , ratificado pelo Ministro-Relator Aroldo Cedraz (peça 27) , que concluiu pelo conhecimento do pedido de reexame acostado à peça 22, com fundamento no artigo 48 da Lei 8.443/1992, c/c os artigos 285 e 286, parágrafo único, do RI/TCU, suspendendo-se os efeitos dos itens 9.2, 9.5, 9.5.1 e 9.5.1.1 do Acórdão 12984/2020-TCU-Segunda Câmara.
EXAME DE MÉRITO
Delimitação
4.1	Constitui objeto do presente recurso definir se a decisão afrontou o julgamento do RE 638.115/CE.
5. Do suposto direito ao recebimento dos quintos (RE 638.115/CE) 
5.1	O Tribunal Regional do Trabalho da 23ª Região defende a legalidade do pagamento dos quintos de exercícios de função pós o advento da Lei 9.624/1998 com base nas seguintes alegações:
a) O Supremo Tribunal Federal teria modulado os efeitos da decisão que havia declarado a ilegalidade das incorporações de quintos/décimos e reconhecido indevida a cessação imediata do pagamento dos quintos quando fundado em decisão judicial transitada em julgado (peça 22, p. 83) ;
b) No presente caso, os quintos recebidos pelos recorrentes seriam fundados em decisão judicial transitada em julgado (processo originário nº 2004.34.00.048565-0) favorável à incorporação dos quintos decorrentes do exercício de funções gratificadas ou de cargos em comissão que comprovadamente exerceram no período de vigência da Lei 9.624/1998 até o advento da MP 2225-45/2001 (peça 22, p. 89) .
	Análise
5.2	O Tribunal Regional do Trabalho da 23ª Região acostou documentação comprovando que os interessados são beneficiários de decisão transitada em julgado (peça 22, p. 27-28) . 
5.3	Embora o ato tenha sido julgado ilegal em razão da incorporação indevida da parcela quintos, entende-se que o fato não enseja qualquer alteração da decisão vergastada, visto que subitem 9.5.1.1. do decisum apenas ressalvou a adequação do pagamento da referida parcela, caso esta esteja em contrariedade à modulação do RE 638.115/CE (peça 16, p. 1) :
9.5.1.1. adeque, se for o caso, o pagamento da parcela referente à incorporação de "quintos" em seus proventos à modulação dada pelo Supremo Tribunal Federal na apreciação do Recurso Extraordinário 638.115/CE;
[destaque acrescido]
5.4	Com efeito, a comprovação de que os interessados são beneficiários de decisão transitada em julgado garante a continuidade do recebimento da referida vantagem, em razão da modulação do RE 638.115/CE, todavia não afasta a ilegalidade dos atos concessórios, visto que o STF fixou entendimento de que "ofende o princípio da legalidade a decisão que concede a incorporação de quintos pelo exercício de função comissionada no período de 8/4/1998 até 4/9/2001, ante a carência de fundamento legal".
5.5	Portanto, propõe-se negar provimento ao presente recurso. 
CONCLUSÃO
6.	       Da análise de mérito, conclui-se que a comprovação de que os interessados são beneficiários de decisão transitada em julgado favorável a incorporação da parcela quintos não possui o condão de alterar o julgamento pela ilegalidade dos atos, uma vez que o e. STF deixou assente que a incorporação de quintos, no período de 8/4/1998 até 4/9/2001, ofende o princípio da legalidade, nos termos da tese firmada em sede de repercussão geral, Tema 395.   
6.1	Por conseguinte, deve-se negar provimento ao presente recurso.
PROPOSTA DE ENCAMINHAMENTO
7.	Ante o exposto, submetem-se os autos à consideração superior, propondo-se, com fundamento no art. 48 da Lei 8.443/1992:
a) conhecer do recurso e, no mérito, negar-lhe provimento;
b) informar aos recorrentes e demais interessados do acórdão a ser proferido, destacando que o relatório e o voto que o fundamentam podem ser acessados por meio do endereço eletrônico www.tcu.gov.br/acordaos."
É o Relatório.

não há.

Procurador Sergio Ricardo Costa Caribé.

APOSENTADORIA. INCORPORAÇÃO DE QUINTOS ORIUNDOS DE EXERCÍCIOS DE FUNÇÕES POSTERIORES A 8/4/1998, CONSIDERADO ILEGAL POR AFRONTAR O RE 638.115/CE. PEDIDO DE REEXAME. ARGUMENTOS INSUFICIENTES PARA MODIFICAR O ACÓRDÃO RECORRIDO. NEGATIVA DE PROVIMENTO.

APOSENTADORIA (APOS)

Secretaria de Recursos (Serur); Secretaria de Fiscalização de Integridade de Atos e Pagamentos de Pessoal e de Benefícios Sociais (Sefip).

Cuidam os autos de Pedido de Reexame interposto pelo Tribunal Regional do Trabalho da 23ª Região/MT, por meio do qual se insurge contra o Acórdão 12984/2020-TCU-Segunda Câmara, rel. Ministra Ana Arras, o qual, entre outras medidas, considerou os atos de aposentadoria de Humberto Araújo dos Santos e Maria Anita Vieira Vilela ilegais e negou-lhes registro.
As presentes concessões de aposentadorias foram consideradas ilegais porque incorporaram quintos posteriores a 8/4/1998, contrariando entendimento do STF no julgamento do RE 638.115/CE.
Preliminarmente, ratifico o exame de admissibilidade despachado por mim nestes autos, uma vez que o recurso apresentado atende aos requisitos pertinentes à espécie.
Em suma, o recorrente alega que os quintos recebidos pelos recorrentes seriam baseados em decisão judicial transitada em julgado (processo originário nº 2004.34.00.048565-0) favorável à incorporação dos quintos decorrentes do exercício de funções gratificadas ou de cargos em comissão que comprovadamente exerceram no período de vigência da Lei 9.624/1998, até o advento da MP 2225-45/2001 (peça 22, p. 89) .
O Tribunal Regional do Trabalho da 23ª Região acostou documentação comprovando que os interessados são beneficiários de decisão transitada em julgado (peça 22, p. 27-28) . 
A Secretaria de Recursos propõe não acolher o recurso, ao entender que não há ajuste a ser feito na decisão atacada. O Ministério Público junto ao TCU acompanha esse entendimento. 
Feito esse breve introito, anuo à proposta alvitrada pela unidade técnica, endossada pelo Parquet especializado, e adoto os fundamentos e argumentos reproduzidos no relatório precedente como minhas próprias razões de decidir, sem prejuízo dos breves comentários a seguir.
De fato, a determinação contida no Acórdão 12984/2020-TCU-Segunda Câmara não carece de ajustes para abarcar os argumentos apresentados, como se pode conferir:
"9.5.1.1. adeque, se for o caso, o pagamento da parcela referente à incorporação de "quintos" em seus proventos à modulação dada pelo Supremo Tribunal Federal na apreciação do Recurso Extraordinário 638.115/CE;" (grifamos) 
Além disso, bem aponta a unidade técnica que o fato de os interessados serem beneficiários de decisão transitada em julgado garante a eles a continuidade do recebimento da vantagem questionada, conforme decidido do RE 638.115/CE, porém não afasta a ilegalidade dos atos concessórios, visto que o STF fixou entendimento de que "ofende o princípio da legalidade a decisão que concede a incorporação de quintos pelo exercício de função comissionada no período de 8/4/1998 até 4/9/2001, ante a carência de fundamento legal".
	Ante o exposto, incorporo os pareceres da unidade técnica reproduzidos no relatório precedente, endossados pelo Parquet, como razões de decidir, entendo que o Pedido de Reexame deve ser negado e VOTO para que o Tribunal adote a minuta de deliberação que submeto a este Colegiado.
TCU, Sala das Sessões, em 3 de agosto de 2021.
AROLDO CEDRAZ 
Relator